【裁判字號】    98,訴,1786
【裁判日期】    990310
【裁判案由】    債務人異議之訴
【裁判全文】
臺灣高雄地方法院民事判決              98年度訴字第1786號
原      告  優普洛科技股份有限公司
法定代理人  乙○○
訴訟代理人  王世宗律師
被      告  理禾工程有限公司
法定代理人  甲○○
訴訟代理人  李玲玲律師
上列當事人間債務人異議之訴事件，本院於民國99年2 月23日言
詞辯論終結，判決如下：
    主  文
原告之訴駁回。
訴訟費用由原告負擔。
    事實及理由
一、原告主張：兩造間之給付工程款事件，經本院以96年度移調
    字第106 號成立在案（下稱系爭調解案件），被告據以請求
    強制執行，並經本院以98年度司執字第24857 號受理在案（
    下稱系爭執行事件），惟兩造於96年11月29日另定協議書，
    約定被告應提出兩造合約之追加減後簽署議價同意書，才可
    等同驗收前最後請領工程保固金之手續完成合格，惟被告並
    未提出追加減後簽署議價同意書，則系爭調解事件之第3 筆
    款項，即98年3 月10日之前給付被告新臺幣（下同）2,705,
    100 元之條件未成就，被告應不得執行此筆給付；況被告施
    作之瑕疵未修繕完畢，亦未達可給付之條件，是自有消滅系
    爭執行事件之事由，系爭執行程序自應予以撤銷。爰依強制
    執行法第14條第1 項規定，提起本訴，並聲明：本院98年度
    司執字第24857號強制執行事件之執行程序予以撤銷。
二、被告則以：系爭調解案件之執行名義係約定期限，期限屆至
    即可執行，並未附有任何解除條件，若原告主張被告未依期
    限完工應負遲延罰款，依據該執行名義之約定，亦屬系爭調
    解第4 項約定可否請求違約罰款，並無礙於給付方法中第3
    項之執行，故無礙於被告之執行，況被告於97年2 月5 日就
    全部工程均已完工，且交付建物由原告使用迄今，而兩造於
    97年2 月25日即就工程之追加減成達協議原本追加減後應繳
    工程款為200 萬元，依約在97年3 月9 日前已完成，故原告
    亦已付款，原告稱未提出議價同意書即不能請領保固款，顯
    有誤解，另未完工有瑕疵部分均非事實，原告並尚欠營業稅
    270,510 元未給付，倘原告對被告有任何債權成立，於270,
    510 元之範圍內，被告亦主張抵銷等語，資為抗辯。並聲明
    ：原告之訴駁回。
三、下列事實為兩造所不爭執，且有系爭調解程序筆錄等件在卷
    可憑，並經本院調閱本院97司執字第43017 號、98年度司執
    字第24857 號、96年度存字第3722號、96年度移調字第106
    號相關卷證在案核閱無訛，堪信為真實：
（一）被告曾於本院對原告提起96建字第65號給付工程款事件，
      嗣於96年11月29日以96年度移調字第106 號調解成立在案
      。調解內容為：原告應於96年11月29日交付被告如附件
      興建工程相關證明文件簽收單之文件。原告願給付被告
      17,132,300元。給付方法：(1)原告於96年12月3 日之前
      給付被告9,017,000 元。(2)原告於97年2 月5 日之前給付
      被告4,508,500 元。(3)原告於97年3 月10日之前給付被告
      901,700 元。(4)原告於98年3 月10日之前給付被告2,705,
      100 元（保固工程款項）。若工程未於期限內完工，被
      告公司每逾1 日願給付被告公司上開和解金17,132,300元
      之千分之ㄧ，罰款金額以上開和解金額之百分之五為上限
      。
（二）被告以系爭調解筆錄為執行名義，向本院民事執行處聲請
      強制執行，經本院97司執字第43017 號執行於97年9 月18
      日受償5,453,481 元（即系爭調解內容給付方法之第2 及
      第3 項金額，並含執行費43,281元）。後被告又以系爭調
      解內容所示期限已到而再向本院聲請強制執行系爭調解給
      付方法之第4 筆金額2,705,100 元，經本院以98年度司執
      字第24857 號受理。並扣押本院96年度存字第3722號擔保
      提存事件之提存金3,568,734 元於2,705,100 元及執行費
      21,680元為內予以扣押。
四、本件爭執事項：
（一）系爭調解筆錄內容之第四項即原告於98年3 月10日之前給
      付被告2,705,100 元（保固工程款）是附期限或附條件？
      執行名義附有條件或期限，其條件未成就或期限未屆至，
      可否提起債務人異議之訴救濟之？
（二）原告主張98年度司執字第24857 號強制執行事件之執行名
      義，有強制執行法第14條第1 項所謂「於執行名義成立後
      ，有消滅或妨礙債權人請求之事由發生」，有無理由？
五、得心證理由
（一）按債務人異議之訴，係債務人主張執行名義所示之請求權
      ，有消滅或妨礙債權人請求之事由，因此提起訴訟，以排
      除執行名義之執行力。其立法理由係因為執行名義所示請
      求權之存在與內容，有時與執行時實體法之權利狀態並不
      一致，故許其提債務人異議之訴以資救濟。因此債務人須
      有「消滅或妨礙債權人請求之事由」，例如債權已清償、
      提存、抵銷、免除、混同、更改、消滅時效完成、解除條
      件成就、契約之解除等之「消滅事由」或債務人行使同時
      履行抗辯、同意延期清償等之「妨礙事由」等實體抗辯事
      由存在為必要。又按強制執行名義附有條件、期限或須債
      權人提供擔保者，於條件成就、期限屆至或供擔保後，始
      得開始強制執行，強制執行法第4 條第2 項定有明文。強
      制執行名義附有條件之情形有二：一為執行名義所載之請
      求權附有條件，即當事人對於法律行為所附之條件。二為
      執行名義本身附有條件。所謂條件，乃指停止條件。條件
      是否成就，執行法院僅得就形式審查，不得審查實體。因
      此，如實體條件是否成就債務人有爭執，應由當事人另行
      訴請裁判認定之，不得逕行開始強制執行。如係解除條件
      成就，則屬消滅債權人請求之事由，債務人得提起異議之
      訴。執行名義附有期限之情形有二：一為執行名義所載之
      請求權附有期限。二為執行名義本身附有期限，如定履行
      期間之判決。所謂期限，係指始期而言，如係「終期」屆
      至，乃消滅債權人請求之事由，債務人得提起異議之訴。
      執行名義所載期限未屆至前所實施之執行行為，應認為債
      務人得聲明異議，請求撤銷。執行名義附有條件者，依強
      制執行法第4 條第2 項規定，須於條件成就後，始得開始
      強制執行。如債務人對於該條件是否成就有所爭執，因執
      行法院並無實體審認之權限，除另案起訴以求解決外，不
      得率予強制執行。最高法院86年度台抗字第633 號裁定意
      旨可資參照。是以，執行法院於當事人就執行名義所附條
      件成就與否有爭執，不得率予執行，若誤為執行，執行程
      序即屬違法，應依聲明異議程序救濟。
（二）原告主張系爭執行事件係附有條件之執行名義，須待「被
      告提出追加減後簽署議價同意書」之條件成就，始得請求
      原告給付等語，惟按解釋當事人之契約，應於文義上及論
      理上詳為推求，而民法所謂條件，係當事人以將來客觀上
      不確定事實之成就或不成就，決定法律行為效力之發生或
      消滅之一種附款；使法律行為效力發生或消滅，為附條件
      法律行為之本質，如以已發生權利之行使繫於條件之方法
      設定權利，則非附條件之法律行為；茍當事人非以法律行
      為效力之發生，而僅以其履行繫於不確定之事實者，雖亦
      屬約款之一種，然此約款並非條件，應解釋為於其事實發
      生時，為權利行使期限之屆至；最高法院87年度台上字第
      129 號裁判可資參照。查系爭調解事件關於系爭執行事件
      之調解內容係記載「原告於98年3 月10日之前給付被告2,
      705,100 元」，並無關於被告應提出追加減後簽署議價同
      意書後，原告始應給付等語之記載，是此部分應係屬執行
      名義附有期限，非屬附有條件之執行名義。況原告如對條
      件成就與否有爭執，而認執行法院不得率予強制執行，自
      應由原告就條件成就與否另行起訴確認，若執行法院遽予
      執行，則屬違法執行，其救濟方式應依強制執行法第12條
      聲明異議程序為之。而原告未向執行法院聲明異議，而另
      提起本件債務人異議之訴，其訴雖非不合法，然有無理由
      ，仍應以有無強制執行法第14條第1 項前段之實體事項為
      斷。
（三）執行名義成立後，如有消滅或妨礙債權人請求之事由發生
      ，債務人得於強制執行程序終結前，向執行法院對債權人
      提起異議之訴。如以裁判為執行名義時，其為異議原因之
      事實發生在前訴訟言詞辯論終結後者，亦得主張之。強制
      執行法第14條第1 項定有明文，是以，債務人得依強制執
      行法第14條第1 項提起債務人異議之訴者，需係在「執行
      名義成立後」、「有消滅或妨礙債權人請求之事由」，依
      前述說明債務人須有「消滅或妨礙債權人請求之事由」，
      例如債權已清償、提存、抵銷、免除、混同、更改、消滅
      時效完成、解除條件成就、契約之解除等之「消滅事由」
      或債務人行使同時履行抗辯、同意延期清償等之「妨礙事
      由」等實體抗辯事由存在為必要。原告主張系爭執行事件
      係附有條件之執行名義，並無理由，業如前述，是系爭執
      行事件，自無何於執行名義成立後，所生消滅或妨礙債權
      人請求權之事由。原告主張被告請求給付之條件尚未成就
      ，屬消滅或妨礙債權人請求權之事由云云，尚無理由。
六、綜上所述，系爭執行事件之執行名義成立後，並無消滅或妨
    礙債權人即本件被告請求之事由發生，則原告依強制執行法
    第14條第1 項規定提起本件債務人異議之訴，自無理由，應
    予駁回。
七、本件事實已臻明確，兩造其餘之攻擊或防禦方法、爭點，及
    未經援用之證據，經本院斟酌後，認為與判決基礎之事實並
    無影響，均不足以影響本裁判之結果，自無庸一一詳予論駁
    之必要，併此敘明。
據上論結，本件原告之訴為無理由，依民事訴訟法第78條，判決
如主文。
中    華    民    國    99    年     3    月    10    日
                  民事鳳山分庭   法  官  林意芳
以上正本係照原本作成。
如不服本判決，應於送達後20日內，向本院提出上訴狀並表明上
訴理由，如於本判決宣示後送達前提起上訴者，應於判決送達後
10日內補提上訴理由書（須附繕本）。
中    華    民    國    99    年    3     月    10    日
                                 書記官  劉國偉

司法院資訊處製作；財團法人民間司法改革基金會備份。
